【裁判字號】    97,上易,806
【裁判日期】    971126
【裁判案由】    詐欺
【裁判全文】
臺灣高等法院高雄分院刑事判決         97年度上易字第806號
上  訴  人  臺灣高雄地方法院檢察署檢察官
上  訴  人
即  被  告  乙○○
上列上訴人因被告詐欺案件，不服臺灣高雄地方法院97年度易字
第618 號民國97年8 月21日第一審判決（起訴案號：臺灣高雄地
方法院檢察署97年度偵字第2475號），提起上訴，本院判決如下
：
     主  文
上訴駁回。
     事  實
一、乙○○依其智識、經驗，可預見金融機構帳戶係個人理財之
    重要工具，為個人財產、信用之重要表徵，如交予他人使用
    ，有供作財產犯罪之可能，而一般人取得他人帳戶存摺、提
    款卡之目的，在於取得贓款及掩飾犯行不易遭人追查，又對
    於提供帳戶雖無引發他人萌生犯罪之確信，但仍以縱若前開
    收受帳戶之人利用其提供之帳戶持以詐欺取財，亦不違背其
    本意之幫助犯意，於民國96年5 月23日前之某時，在不詳地
    點，將其於臺灣郵政股份有限公司鳳山郵局所轄澄清湖郵局
    （下稱澄清湖郵局）申設之帳號00000000000000號帳戶之存
    摺、提款卡、印章及密碼等物，交付予不詳詐欺集團，以此
    方式幫助該詐欺集團為詐欺取財犯行時，方便取得贓款及掩
    飾其犯行不易遭人查緝，而該詐欺集團於取得乙○○前揭存
    摺、提款卡及密碼後，旋即基於詐欺取財之犯意，於96年5
    月23日下午2 時10分許，撥打電話予甲○○，以帳戶遭凍結
    為由，要求甲○○匯款，甲○○因此陷於錯誤，於同日將新
    臺幣（下同）32萬2,000 元匯入乙○○上揭帳戶。嗣甲○○
    發覺受騙而報警處理後，經警循線始查悉上情。
二、案經高雄縣政府警察局移送臺灣高雄地方法院檢察署檢察官
    偵查起訴。
     理  由
壹、證據能力方面：
    按傳聞法則之重要理論依據，在於傳聞證據未經當事人之反
    對詰問予以核實，乃予排斥，惟若當事人已放棄對原供述人
    之反對詰問權，於法院審判時表明同意該等傳聞證據可作為
    證據，基於證據資料愈豐富，愈有助於真實發現之理念，並
    貫徹刑事訴訟法修法加重當事人進行主義之精神，確認當事
    人對於證據能力有處分權之制度，傳聞證據經當事人同意作
    為證據，法院認為適當者，亦得為證據。本件檢察官、上訴
    人即被告（下稱被告）乙○○於本院準備程序時，均已表示
    對於全案卷證所存證據（含供述及非供述證據）均同意有證
    據能力（見本院卷第27至28頁），本院復斟酌該等證據並非
    非法取得，亦無證明力明顯過低之情形，以之作為證據，應
    屬適當，是依刑事訴訟法第159 條之5 第1 項規定，應認該
    等證據均得採為證據。
貳、實體方面：
一、訊據被告乙○○矢口否認有何幫助詐欺犯行，辯稱：伊申請
    的存摺、印章、提款卡及密碼均放在所駕駛的汽車內，而於
    96年5 月21日11、12時左右，在高雄縣鳳山市○○路天公廟
    旁之菜市場內，因車窗未關而失竊，伊並未將之提供給詐騙
    集團使用，而伊之所以未向警方報案，是因為伊覺得帳戶中
    只有29元，並無報案的必要云云。經查：
  (一)上開澄清湖郵局帳號00000000000000號帳戶，係被告所申設
    。又被告確曾於96年3 月5 日申請核發上揭帳戶之晶片金融
    卡，經於96年5 月21日核發，被告並於同日辦理更換印鑑、
    密碼及補發存摺等情，有臺灣郵政股份有限公司鳳山郵局97
    年5 月22日鳳營字第0970100595號函暨其申請書等在卷足憑
    （見97年度審易字第222 號卷，下稱審易卷，第74至75頁）
    。
  (二)又證人即被害人甲○○遭某不詳詐欺集團詐騙，而於96年5
    月23日臨櫃匯款32萬2,000 元至被告上開帳戶之事實，業據
    證人甲○○於警詢指證明確，並有匯款委託書、被告上開帳
    戶之查詢帳戶最近交易資料各1 紙存卷足參（見警卷第13頁
    、第9 頁）；且依警卷所附之上開帳戶之查詢帳戶最近交易
    資料所示，被告前開帳戶自94年12月21日至96年3 月5 日之
    交易金額均為0 元；而於96年5 月21日經存入100 元後，於
    同日即遭領出；於96年5 月23日，甲○○將32萬2,000 元匯
    入後，同日旋即遭人提領25萬6,000 元，顯見該帳戶之存、
    提款情形，與一般人正常之使用者有異，足認被告上開帳戶
    已遭詐欺集團利用作為詐騙甲○○之工具無訛。
  (三)被告雖執前揭情詞置辯，惟被告於原審本係辯稱：伊所有之
    提款卡、密碼、印章、身分證影本、健保卡正本均係於是日
    同時遺失等語（見審易卷第57頁）。然經原審向中央健康保
    險局高屏分局（下稱中央健保局高屏分局）函查被告申辦健
    保卡之情形為何，經函覆以：被告於96年5 月1 日迄今曾於
    97 年8月4 日因IC卡「毀損」之原因，至該分局現場辦理申
    請換發乙次等語，有中央健康保險局高屏分局97年8 月14日
    健保高承三字第0970023789號函在卷可稽（見原審卷第20-2
    頁）。而就被告申請補發健保卡之理由，明顯與被告於原審
    所稱健保卡係「遺失」乙情，有所不符。被告嗣於本院準備
    程序時，更異前詞，供稱：伊的健保卡是之前遺失的，而存
    摺、印章、提款卡及密碼都是當天遺失，之後才又遺失身分
    證等語（見本院卷第26頁）；嗣於本院審判期日又再次改稱
    ：伊當日係遺失存簿、提款卡、印章、身分證影本等語（見
    本院卷第40頁），就其於96年5 月21日所遺失之物，究係為
    何，不僅前後所述明顯不一，且其嗣於本院2 次所述，均係
    意在掩飾其於原審所述之存摺、提款卡、密碼及印章等物，
    是連同健保卡一併遺失等語，與前揭中央健保局高屏分局所
    函覆之申請補發原因係「毀損」二者之不同之企圖，至為灼
    然，是被告所有之與使用本件帳戶有關之提款卡、密碼、印
    章等物，是否確有遺失或失竊之情，實難令人無疑。復參以
    詐欺集團利用人頭帳號進行詐騙，業經政府廣為宣傳，而銀
    行帳戶之提款卡、印鑑章，一般民眾均將之視為重要之物，
    此亦為眾所週知之事，乃被告於明知存簿、提款卡、密碼，
    甚至印章此等重要物品遺失，竟不思迅即向警方報案，以免
    遭不法人士利用而為詐欺等犯罪行為（此業經被告於本院自
    承在卷，見本院卷第26頁），所為實與常理不符，益徵被告
    確已於96年5 月23日被害人甲○○匯款前之某時，業已將上
    開帳戶之存摺、提款卡及密碼等資料提供予他人供詐騙甲○
    ○使用，殆無疑義。是其上揭所辯，明顯為事後圖卸之詞，
    並無可採。
  (四)按刑法上之故意，可分為直接故意與不確定故意，所謂「不
    確定故意」，係指行為人對於構成犯罪之事實，預見其發生
    而其發生並不違背其本意者，刑法第13條第2 項定有明文。
    又按幫助犯之成立以行為人主觀上認識被幫助者正欲從事犯
    罪或係正在從事犯罪，即具有幫助故意，並不以行為人確知
    被幫助者係犯何罪名為必要。而金融機構存摺及提款卡僅係
    供人作為存款、提款、匯款或轉帳之工具，本身並無經濟或
    交易之價值，且一般人在正常情況下，均得自行申辦金融帳
    戶領得存簿、金融卡使用，並無特定身分之限制，如無特殊
    理由，實無借用他人使用之理；而金融帳戶之存摺、提款卡
    亦事關個人財產權益之保障，其專有性甚高，除非本人或與
    本人有親密關係者，難認有何理由可自由流通使用，是一般
    人均有妥為保管及防止他人任意使用之認識，縱特殊情況偶
    須交付他人使用，亦必深入瞭解用途及合理性，始予提供，
    且該等專有物品如落入不明人士手中，而未加以闡明正常用
    途，極易被利用為與財產有關之犯罪工具，此為吾人依一般
    生活認知所易於體察之常識，而有犯罪意圖者，非有正當理
    由，竟徵求他人提供帳戶，客觀上可預見其目的，係供為某
    筆資金之存入後再行領出之用，且該筆資金之存入及提領過
    程，係有意隱瞞其行為人真實身分曝光之用意，一般人本於
    一般認知能力均易於瞭解，且邇來利用不實名目詐取金錢之
    犯罪類型層出不窮，該等犯罪多數均係利用人頭帳戶作為出
    入帳戶，並經媒體廣為披載，被告為民國50年3 月26日出生
    之人，有其年籍資料在卷，其智識、經驗均臻成熟，對於前
    揭事項，自難諉為不知，其任意將帳戶存摺、提款卡及密碼
    交付予他人使用，顯已預見其所交付之上開存摺、提款卡、
    密碼，可能遭詐欺集團用以作為詐欺取財之不法目的使用，
    且上開帳戶實際上被利用為詐欺使用結果之發生，亦不違背
    其本意，亦堪認定。
  (五)綜上，本件事證已臻明確，被告犯行足以認定，應予依法論
    科。
二、按刑法上之幫助犯，係對於犯罪與正犯有共同之認識，而以
    幫助之意思，對於正犯資以助力，而未參與實施犯罪之行為
    者而言。是以，如未參與實施犯罪構成要件之行為，且係出
    於幫助之意思提供助力，即屬幫助犯，而非共同正犯。被告
    乙○○將上開郵局帳戶之存摺、提款卡、密碼，提供予不詳
    人士使用，使詐欺集團得基於詐欺取財之犯意，向被害人甲
    ○○詐取財物，固如上述，惟被告單純提供帳戶供人使用之
    行為，並不等同於向被害人施以欺罔之詐術行為，且亦無證
    據證明被告有參與詐欺取財犯行之構成要件行為，參照前述
    說明，自應論以幫助犯，是核被告所為，係犯刑法第30條第
    1 項前段、第339 條第1 項之幫助詐欺取財罪，爰依刑法第
    30條第2 項之規定，按正犯之刑減輕之。
三、原審認被告罪證明確，因而適用刑法第30條、第339 條第1
    項、刑法施行法第1 條之1 等規定（原判決雖漏繕刑法第33
    9 條「第1 項」及刑法施行法第1 條之1 ，惟此既不影響本
    案之論罪科刑，爰由本院逕予更正），並審酌被告既知詐騙
    行為猖獗，仍提供其帳戶存摺等物供詐欺集團成員使用，除
    使被害人甲○○受有32萬2,000 元之財產損害，並嚴重破壞
    社會治安及金融秩序，所為實不足取，犯後又否認犯行，顯
    然毫無悔意，復迄未與被害人甲○○達成和解等一切情狀，
    量處有期徒刑6 月，並諭知如易科罰金，以新臺幣1,000 元
    折算1 日之折算標準。經核其認事用法，均無不合，量刑亦
    屬允當。檢察官上訴意旨指摘原判決量刑過輕，被告上訴意
    旨否認犯罪，指摘原判決不當，皆為無理由，應予駁回。
據上論斷，應依刑事訴訟法第368條，判決如主文。
本案經檢察官張金塗到庭執行職務。
中    華    民    國    97    年    11    月    26    日
              刑事第一庭    審判長法  官  翁慶珍
                                  法  官  莊崑山
                                  法  官  徐美麗
以上正本證明與原本無異。
不得上訴。
中    華    民    國    97    年    11    月    26    日
                                  書記官  賴梅琴
附錄本判決論罪之法條：
《刑法第30條》
幫助他人犯罪者，為從犯。雖他人不知幫助之情者，亦同。
從犯之處罰，得按正犯之刑減輕之。
《刑法第339條》
意圖為自己或第三人不法之所有，以詐術使人將本人或第三人之
物交付者，處5 年以下有期徒刑、拘役或科或併科1 千元以下罰
金。
以前項方法得財產上不法之利益或使第三人得之者，亦同。
前二項之未遂犯罰之。


司法院資訊處製作；財團法人民間司法改革基金會備份。
